臺灣桃園地方法院刑事判決　　　　　　99年度審易字第2021號
公　訴　人　臺灣桃園地方法院檢察署檢察官
被　　　告　劉志文
選任辯護人　王盈智律師
上列被告因偽造文書案件，經檢察官提起公訴（99年度偵字第96
35號），被告於本院準備程序進行中，就被訴事實為有罪之陳述
，經本院告知簡式審判程序意旨，並聽取當事人之意見後，本院
合議庭裁定依簡式審判程序審理，判決如下：
    主      文
劉志文行使偽造私文書，足以生損害於公眾及他人，處有期徒刑
肆月，如易科罰金，以新臺幣壹仟元折算壹日。緩刑貳年，並應
於緩刑期間內向公庫支付新臺幣伍萬元。未扣案「莊振煌」印章
壹枚、如附表「偽造之簽名、印文及數量」欄所示偽造之簽名及
印文均沒收。
    事實及理由
一、劉志文與沈瑞庭、許竺（起訴書誤載為許竹，本院應予
    更正）等3 人於民國96年間共同經營文海股份有限公司（址
    設桃園縣桃園市○○路81號，下稱文海公司）、藍海興業股
    份有限公司（址設桃園縣桃園市○○路81號，下稱藍海公司
    ），負責人均登記為劉志文。嗣於97年11月間，因文海公司
    、藍海公司對外經營不善，股東間復因財務問題生有嫌隙，
    劉志文、沈瑞庭及許竺決定要終止合夥關係，並決議劉志
    文退出藍海公司股東，藍海公司負責人變更登記為許竺，
    許竺及沈瑞庭則退出文海公司股東，文海公司改由劉志文
    自行經營，劉志文並協助辦理股東變更登記。詎劉志文明知
    文海公司於97年11月26日下午6 時許並未召開股東會決定改
    選董監事，亦未於同日下午7 時許召開董事會決定改選董事
    長，竟透過不知情之郭瀛豪找不知情之莊振煌（另經臺灣桃
    園地方法院檢察署為不起訴處分）擔任文海公司之名義負責
    人，旋基於行使偽造文書、業務登載不實文書、使公務員登
    載不實之單一犯意，先於不詳時間，在某不詳處所，委託不
    知情之刻印店人員偽刻「莊振煌」名義之印章1 枚（未扣案
    ），以供偽造文書之用。再於97年11月26日前之某日，在文
    海公司內，在如附表編號1 所示之董事（監察人）願任同意
    書上偽造「林癸宏」之簽名1 個，並委由不知情之某姓名年
    籍均不詳之成年人接續在如附表編號2 至4 所示之董事（監
    察人）願任同意書上偽造「許竺」之簽名1 個、「沈瑞庭
    」之簽名1 個、「莊振煌」之簽名共2 個，在如附表編號5
    所示之董事會簽到簿上偽造「莊振煌」、「林癸宏」、「許
    竺」之簽名各1 個，及在如附表編號6 所示之文海公司變
    更登記申請書上偽造「莊振煌」之印文1 個，用以表示林癸
    宏、許竺、沈瑞庭、莊振煌同意分別擔任文海公司任期97
    年11月27日至100 年11月26日之董事（長）、監察人，及許
    竺、林癸宏、莊振煌確於97年11月26日下午7 時許出席文
    海公司董事會參與決議，並由文海公司代表人莊振煌提出變
    更登記之申請，以此方式偽造如附表編號1 至6 所示之文海
    公司董事 (監察人）願任同意書、董事會簽到簿及變更登記
    申請書；另將文海公司於97年11月26日下午6 時許召開股東
    會決議改選董事、監察人為莊振煌、林癸宏、許竺、沈瑞
    庭，及97年11月26日下午7 時許召開董事會議決議推選莊振
    煌為董事長等不實內容，登載於其業務上所製作如附表編號
    8 、9 所示之股東會議事錄、董事會議事錄，並接續在如附
    表編號8 、9 所示之股東會議事錄、董事會議事錄上偽造「
    林癸宏」之簽名共2 個、「莊振煌」之簽名1 個，並蓋用上
    開偽刻莊振煌名義之印章而偽造「莊振煌」之印文1 個。旋
    於97年11月27日，委託不知情之宋潓玟持上開偽造之如附表
    編號1 至6 所示董事（監察人）願任同意書、董事會簽到簿
    及變更登記申請書、如附表編號8 、9 所示內容不實之97年
    11月26日文海公司股東會議事錄及董事會議事錄、莊振煌之
    身分證影本，及文海公司印章、偽刻之「莊振煌」名義印章
    各1 枚，向經濟部中部辦公室辦理變更登記而行使之，使該
    管承辦公務員於經形式上審查後，將上開不實事項登載於其
    職務上所掌之公文書，並由宋潓玟在如附表編號7 所示之領
    據上，蓋用文海公司印章及上開偽刻莊振煌名義之印章而偽
    造「莊振煌」之印文各1 個，用以表示文海公司所委託之宋
    潓玟已領回核准文書之證明，足生損害於林癸宏、許竺、
    沈瑞庭、莊振煌及主管機關對公司管理之正確性與第三人之
    交易安全。
二、證據名稱：
  (一)被告劉志文於本院審理時之自白。
  (二)證人即告訴人許竺、證人沈瑞庭、林癸宏、王春蘭於檢察
    事務官詢問及檢察官偵訊時、證人即被害人莊振煌及證人宋
    潓玟、郭瀛豪於檢察官偵訊時、證人陳韋欣及許閔茹於檢察
    事務官詢問時分別之證述。
  (三)經濟部97年11月27日經授中字第09734041930 號函暨函附之
    文海股份有限公司變更登記申請書、經濟部99年6 月3 日經
    授中字第09932114540 號函、如附表編號1 至9 所示之文件
    影本、變更登記表、證人林癸宏、許竺、沈瑞庭各自書寫
    姓名紙張、經濟部中部辦公室文海股份有限公司案卷各1 份
    。
三、按公司股東會議事錄、董事會議事錄，雖非須由公司負責人
    親自製作，然該等紀錄所記載之決議事項均攸關公司股權變
    動、董監事選任、重大經營方針、決策走向等重要決定，故
    公司法第183 條規定股東會之議決事項，應作成議事錄，由
    主席簽名、蓋章，且前述議事錄若須送往主管機關辦理公司
    變更登記，更屬公司對外公告事項之重要變更，自屬公司負
    責人應負責之業務，而為其業務上所應作成之文書。次按刑
    法第215 條業務上登載不實文書罪之處罰，係以保護業務上
    文書之正確性為目的。所謂明知不實而登載，祇須登載之內
    容失真出於明知即為已足（參看最高法院94年臺上字第2596
    號判決）。再修正後公司法第388 條雖仍規定「主管機關對
    於公司登記之申請，認為有違反本法或不合法定程式者，應
    令其改正，非俟改正合法後，不予登記。」惟僅係形式審查
    其是否「違反本法」或「不合法定程式」，倘其申請形式上
    合法，即應准予登記，不再為實質審查，且公司之設立或其
    他登記事項如涉及偽造、變造文書時，須經裁判確定後，始
    撤銷或廢止其登記，則行為人於公司法修正後辦理公司登記
    事項，如有明知為不實之事項，而使公務員登載於職務上所
    掌之公文書，足以生損害於公眾或他人者，即有刑法第214
    條之適用（參看最高法院96年度第5 次刑事庭會議決議）。
    是核被告偽造如附表編號1 至7 所示董事（監察人）願任同
    意書、董事會簽到簿、變更登記申請書及領據之文書，並持
    以行使之行為，所為係犯刑法第210 條、第216 條之行使偽
    造私文書罪；所為將不實之事項登載於如附表編號8 、9 所
    示股東會議事錄及董事會議事錄之業務上文書，並持以行使
    之行為，係犯刑法第215 條、第216 條之行使業務上不實文
    書罪；再被告持上開不實之文書向經濟部中部辦公室為公司
    變更登記，致該管公務員將該不實之事項登載於其職務上所
    掌之公文書，所為係犯刑法第214 條之使公務員登載不實罪
    。其於如附表編號1 至9 所示之文書上偽造簽名、印文之行
    為，為偽造私文書、業務登載不實文書之階段行為；偽造私
    文書、業務登載不實之低度行為，分別為其行使之高度行為
    所吸收，均不另論罪。又被告所為行使偽造私文書、行使業
    務登載不實文書及使公務員登載不實之複數舉動，係基於單
    一行為決意所為，應評價為法律上之一行為，是被告以一行
    為犯上開3 罪名，為想像競合犯，應從一重之行使偽造私文
    書罪處斷。被告以1 個行使偽造私文書行為，同時侵害林癸
    宏、許竺、沈瑞庭、莊振煌等4 人之權益，係一行為同時
    觸犯數個行使偽造私文書罪，應依刑法第55條想像競合犯之
    規定論以1 個行使偽造私文書罪。又被告利用不知情之刻印
    店人員、某真實姓名年籍均不詳之成年人及宋潓玟為上開犯
    行，均為間接正犯。公訴意旨雖未論及被告在如附表編號4
    至7 及編號9 所示之文書上，偽造如附表編號4 至7 及編號
    9 所示莊振煌之簽名、印文而偽造文書、業務登載不實文書
    後，持以行使之犯行，惟此與經公訴人起訴，經本院論罪科
    刑之被告偽造林癸宏、許竺、沈瑞庭之簽名而偽造文書、
    業務登載不實文書後，持以行使偽造私文書犯行，具有刑法
    第55條之想像競合犯關係，為裁判上一罪關係，為起訴效力
    所及，本院自得一併審理。另公訴檢察官當庭增列文海公司
    於96年11月26日上午10時許召開之股東會議事錄部分，經查
    ，該股東會議事錄選舉事項之案由雖為選任董事及監察人案
    ，然董監事任期為「96年11月26日迄99年11月25日」，且選
    任董事為劉志文、林癸宏、許竺、監察人為沈瑞庭，並由
    文海公司於96年12月12日持之向經濟部中部辦公室申請變更
    登記，此有經濟部96年12月12日經授中字第09633231040 號
    函（稿）及函附文海公司96年11月26日股東會議事錄各1 份
    在卷可按（參見經濟部中部辦公室文海公司案卷第21頁、第
    23頁），而本案起訴被告劉志文為辦理董事長變更登記而行
    使業務登載不實文書犯行之犯罪時間為97年間，且係選任莊
    振煌、林癸宏、許竺為董事、沈瑞庭為監察人，前揭文海
    公司96年11月26日股東會議事錄部分顯與本案無涉，是檢察
    官上開認定，容有誤會，惟此部分犯罪事實業經蒞庭之公訴
    檢察官認與前揭論罪科刑之部分具有想像競合犯之裁判上一
    罪之關係，該犯罪事實應予以減縮，是此部分本院爰不另為
    無罪之諭知，附此敘明。爰審酌被告為辦理文海公司董事長
    變更登記，未經林癸宏等人之同意，即擅自在如附表編號1
    至9 所示之文書上偽造林癸宏等人之簽名、印文，並行使上
    開偽造文書、業務上登載不實文書，而向經濟部中部辦公室
    承辦人員行使之，有損於林癸宏等人之權益，並損害主管機
    關對公司登記管理之正確性，所為已破壞他人對文書真正之
    信任及社會交易安全之秩序，所為實屬非是，惟念及被告於
    犯後已坦承犯行，暨其生活狀況、品行等一切情狀，量處如
    主文所示之刑，並諭知易科罰金之折算標準，以示懲儆。末
    查，被告前未曾因故意犯罪受有期徒刑以上刑之宣告，此有
    臺灣高等法院被告前案紀錄表附卷可憑，信其經此追訴審判
    ，當知所警惕而無再犯之虞，本院認被告所受刑之宣告以暫
    不執行為適當，爰依刑法第74條第1 項第1 款、第2 項第4
    款之規定，併宣告緩刑2 年，及於緩刑期間內支付公庫新臺
    幣5 萬元，俾收啟新及惕儆之雙效。未扣案之偽刻「莊振煌
    」印章1 枚、如附表編號1 至9 所示文書上如附表「偽造之
    簽名、印文及數量」欄所示偽造之簽名及印文，應依刑法第
    219 條規定，不問屬於被告所有與否，均予宣告沒收。至被
    告偽造如附表編號1 至9 所示之文書，因被告已持向經濟部
    中部辦公室行使，並非被告所有之物，亦不予宣告沒收，附
    此敘明。
四、依刑事訴訟法第273 條之1 第1 項、第299 條第1 項前段、
    第310 條之2 、第454 條第1 項，刑法第216 條、第210 條
    、第214 條、第215 條、第55條、第41條第1 項前段、第21
    9 條、第74條第1 項第1 款、第2 項第4 款，刑法施行法第
    1 條之1 第1 項、第2 項前段，判決如主文。
本案經檢察官簡方毅到庭執行職務。
中    華    民    國   100    年    2     月    25    日
                        刑事庭  法  官  鍾雅蘭
以上正本證明與原本無異。
如不服本判決，得自收受送達之翌日起10日內向本院提出上訴狀
（應附繕本），其未敘述上訴理由者，應於上訴期間屆滿後20日
內補提理由書狀於本院，上訴於臺灣高等法院。
                                書記官  陳恩如
中    華    民    國   100    年    2     月    25    日
附錄本案論罪科刑依據之法條：
中華民國刑法第210條
（偽造變造私文書罪）
偽造、變造私文書，足以生損害於公眾或他人者，處5 年以下有
期徒刑。
中華民國刑法第214條
（使公務員登載不實罪）
明知為不實之事項，而使公務員登載於職務上所掌之公文書，足
以生損害於公眾或他人者，處3 年以下有期徒刑、拘役或5 百元
以下罰金。
中華民國刑法第215條
（業務上文書登載不實罪）
從事業務之人，明知為不實之事項，而登載於其業務上作成之文
書，足以生損害於公眾或他人者，處3 年以下有期徒刑、拘役或
5 百元以下罰金。
中華民國刑法第216條
（行使偽造變造或登載不實之文書罪）
行使第 210 條至第 215 條之文書者，依偽造、變造文書或登載
不實事項或使登載不實事項之規定處斷。
附表：
┌─┬─────────┬──────┬───────┬──────────┐
│編│偽造之文書        │所在欄位    │偽造之簽名、印│所在頁數            │
│號│                  │            │文及數量      │                    │
├─┼─────────┼──────┼───────┼──────────┤
│1 │董事（監察人）願任│立同意書人欄│偽造「林癸宏」│經濟部中部辦公室文海│
│  │同意書            │            │簽名1 個      │公司案卷第16頁背面  │
├─┼─────────┼──────┼───────┼──────────┤
│2 │董事（監察人）願任│立同意書人欄│偽造「許竺」│經濟部中部辦公室文海│
│  │同意書            │            │簽名1 個      │公司案卷第17頁      │
│  │                  │            │              │臺灣桃園地方法院檢察│
│  │                  │            │              │署98年度他字第3383號│
│  │                  │            │              │卷第9 頁            │
├─┼─────────┼──────┼───────┼──────────┤
│3 │董事（監察人）願任│立同意書人欄│偽造「沈瑞庭」│經濟部中部辦公室文海│
│  │同意書            │            │簽名1 個      │公司案卷第17頁背面  │
│  │                  │            │              │臺灣桃園地方法院檢察│
│  │                  │            │              │署98年度他字第3383號│
│  │                  │            │              │卷第10頁            │
├─┼─────────┼──────┼───────┼──────────┤
│4 │董事（監察人）願任│立同意書人欄│偽造「莊振煌」│經濟部中部辦公室文海│
│  │同意書2 紙        │            │簽名各1 個    │公司案卷第15頁背面、│
│  │                  │            │              │第16頁              │
├─┼─────────┼──────┼───────┼──────────┤
│5 │文海股份有限公司董│董事長簽名欄│偽造「莊振煌」│經濟部中部辦公室文海│
│  │事會簽到簿（97年11│            │簽名1 個      │公司案卷第15頁      │
│  │月26日下午7 時）  ├──────┼───────┤臺灣桃園地方法院檢察│
│  │                  │董事簽名欄  │偽造「林癸宏」│署98年度他字第3383號│
│  │                  │            │簽名1 個      │卷第8頁、第38頁     │
│  │                  │            ├───────┤                    │
│  │                  │            │偽造「許竺」│                    │
│  │                  │            │簽名1 個      │                    │
├─┼─────────┼──────┼───────┼──────────┤
│6 │文海股份有限公司變│申請人欄    │偽造「莊振煌」│經濟部中部辦公室文海│
│  │更登記申請書      │            │之印文1 個    │公司案卷第13頁背面  │
├─┼─────────┼──────┼───────┼──────────┤
│7 │領據              │領件人欄    │偽造「莊振煌」│經濟部中部辦公室文海│
│  │                  │            │之印文1 個    │公司案卷第13頁      │
├─┼─────────┼──────┼───────┼──────────┤
│8 │文海股份有限公司股│記錄欄      │偽造「林癸宏」│經濟部中部辦公室文海│
│  │東會議事錄（97年11│            │簽名1 個      │公司案卷第14頁      │
│  │月26日下午6 時）  │            │              │臺灣桃園地方法院檢察│
│  │                  │            │              │署98年度他字第3383號│
│  │                  │            │              │卷第36頁            │
├─┼─────────┼──────┼───────┼──────────┤
│9 │文海股份有限公司董│決議欄      │偽造「莊振煌」│經濟部中部辦公室文海│
│  │事會議事錄（97年11│            │印文1 個      │公司案卷第14頁背面  │
│  │月26日下午7 時）  ├──────┼───────┤臺灣桃園地方法院檢察│
│  │                  │主席欄      │偽造「莊振煌」│署98年度他字第3383號│
│  │                  │            │簽名1 個      │卷第7頁、第37頁     │
│  │                  ├──────┼───────┤                    │
│  │                  │記錄欄      │偽造「林癸宏」│                    │
│  │                  │            │簽名1 個      │                    │
└─┴─────────┴──────┴───────┴──────────┘